臺灣高等法院民事判決
110年度上字第363號
上  訴  人  麗霖有限公司
法定代理人  劉莉玲  
訴訟代理人  蔡玫眞律師
視同上訴人  永安窯業股份有限公司
法定代理人  
即  清算人  李岳霖律師
訴訟代理人  謝尚廷律師
被  上訴人  周光道  
訴訟代理人  廖芳萱律師
            黃佑民律師
            吳祖寧律師
被  上訴人  周淑苗  
上列當事人間請求確認股東法律關係不存在事件，上訴人對於中
華民國109年12月25日臺灣臺北地方法院109年度訴字第1891號第
一審判決提起上訴，本院於民國110年8月31日言詞辯論終結，判
決如下：
    主      文
上訴駁回。
訴訟費用由上訴人負擔。
    事實及理由
壹、程序事項
一、按訴訟標的對於共同訴訟之各人必須合一確定者，共同訴訟
    人中一人之行為有利益於共同訴訟人者，其效力及於全體；
    不利益者，對於全體不生效力，民事訴訟法第56條第1項第1
    款定有明文。又訴訟標的對於數人必須合一確定者，係指固
    有必要共同訴訟與類似必要共同訴訟而言。又「類似必要共
    同訴訟」常會定義為「數人在法律上各有獨立實施訴訟之權
    能，而其中一人起訴或一人被訴時，所受之本案判決依法律
    之規定對於他人亦有效力者，如該他人為共同訴訟人，即為
    類似必要共同訴訟（最高法院28年上字第2199號判決先例要
    旨參照）」，然為追求裁判統一及訴訟經濟之理念，學說上
    發展認為民事訴訟法第56條規定之合一確定概念，應以「理
    論上之合一確定說」取代向來所採行之「訴訟上之合一確定
    說」，因此，祇要當事人主張之法律關係，就共同訴訟人間
    在實體法上必須合一確定，而不能為歧異之判決者，即應歸
    屬類似必要共同訴訟之範疇。查上訴人麗霖有限公司（下稱
    麗霖公司）與永安窯業股份有限公司（下稱永安公司，下與
    麗霖公司合稱上訴人）於原審主張被上訴人與永安公司間股
    東法律關係不存在，一同對被上訴人提起本件確認之訴，且
    本件判決結果，在實體法上對麗霖公司與永安公司有合一確
    定之必要，性質為類似必要共同訴訟，是麗霖公司提起上訴
    之行為，其效力及於永安公司，爰列永安公司為視同上訴人
    。
二、被上訴人周淑苗未於言詞辯論期日到場，核無民事訴訟法第
    386條各款情形，爰依上訴人之聲請，由其一造辯論而為判
    決。
貳、實體事項
一、麗霖公司主張：永安公司於民國（下同）57年9月27日設立
    ，資本額新臺幣(下同)300萬元，已發行股份總數3,000股，
    設立時股東為訴外人周子石、周進財、許金寬、王進貴、陳
    錫五、王進財、歐陽開代及許執中，所持股份依序為600股
    、600股、600股、300股、150股、225股、225股及300股。
    永安公司於80年8月20日遭主管機關撤銷公司登記而解散，
    伊於100年、102年間分別取得永安公司股份，現持有股數為
    1783.33股。永安公司未曾於58年間辦理增資，目前發行之
    股份總數仍為3,000股，周子石自未因增資而增加股份1,400
    股，且被上訴人未提出實體股票，可見57年設立後到周子石
    於106年12月31日死亡前，周子石所有之股份應已轉讓或出
    質予他人無法贖回，周子石既已非永安公司股東，其繼承人
    即被上訴人無從繼承周子石之股份，自非永安公司股東。請
    求確認被上訴人與永安公司間之股東法律關係不存在等語。
    經原審判決上訴人敗訴，上訴人不服，提起本件上訴，上訴
    聲明求為判決：㈠、原判決廢棄。㈡、確認被上訴人與永安公
    司間股東法律關係不存在。
二、被上訴人周光道則以：周子石於57年持有600股，且因永安
    公司於58年9月1日辦理增資為1,000萬元，已發行股份總數
    增加為10,000股，周子石所有之股份增加至2,000股，並經
    登記於58年9月1日股東名簿上（下稱系爭58年股東名簿）。
    且上訴人前於本院107年度重上更一字第97號民事案件、臺
    灣桃園地方法院（下稱桃園地院）103年度司字第257號呈報
    清算人事件、102年度司字第28號解任清算人事件（下稱102
    年司字第28號事件）中，均不爭執系爭58年股東名簿真正。
    可見周子石於106年12月31日死亡時仍為永安公司股東，被
    上訴人繼承周子石之股份而為永安公司股東。又被上訴人是
    否提出實體股票，均不影響被上訴人取得永安公司股東身分
    及權利義務等語，資為抗辯。並答辯聲明求為判決：上訴駁
    回。
三、被上訴人周淑苗經合法通知未到場，且未為任何書狀或言詞
    陳述。
四、兩造不爭執之事實：
㈠、永安公司於57年9月27日核准設立，設立時公司實收資本額為
    300萬元，已發行股份總數為3,000股，設立時股東為周子石
    、周進財、許金寬、王進貴、陳錫五、王進財、歐陽開代及
    許執中，所持股份依序為600股、600股、600股、300股、15
    0股、225股、225股及300股（原審卷第85、95頁、本院卷第
    182頁）。
㈡、永安公司於經濟部商業司商工登記之最後核准變更日期為59
    年7月13日，實收資本額為1,000萬元。永安公司於80年8月 
    20日經主管機關撤銷登記（原審卷第107頁）。
㈢、麗霖公司於100年間在桃園地院98年度司執字第53784號訴外
    人新源興開發有限公司與訴外人許信一、許秀實、許執中、
    簡許麗惠、盧許麗華、許麗玉、許麗星、許麗雅（下合稱許
    信一等8人）間給付票款強制執行事件之拍賣程序中，拍定
    取得許信一等8人轉繼承自許金寬繼承許陳輕雪所有之永安
    公司股份9分之600股，及許執中所有之永安公司股份300股
    。麗霖公司於102年間在桃園地院100年度司執字第46397號
    新源興開發有限公司等與許執中間給付票款強制執行事件之
    拍賣程序中，拍定取得許執中所有之永安公司股份1700股及
    9分之600股。麗霖公司於102年間共計持有永安公司股份 21
    33.33，並於109年4月28日讓與其中350股予第三人，現持有
    股數為1783.33股（原審卷第117、119頁、本院卷第183頁）
    。
㈣、麗霖公司於102年10月23日向桃園地院提出民事解任及選派清
    算人聲請狀，並記載：「聲請人麗霖公司於100年5月10日經
    法院拍賣取得永安公司股份300股及600/9股（聲證二），占
    永安公司已發行股份總數一萬股之3.66%，又於102年9月 26
    日經法院拍賣取得永安公司股份1700股及600/9股（聲證三
    ），占永安公司已發行股份總數21.32%，有永安公司58年8
    月20日股東名簿（聲證四）及臺灣桃園地方法院100年5月 1
    0日、102年9月26日執行證明書各乙份可證」，並檢附系爭5
    8年股東名簿影本為證，經桃園地院以102年司字第28號事件
    受理（原審卷第101至106頁、第109至115頁）。
㈤、周子石於103年4月29日經桃園地院以102年司字第28號民事裁
    定解任永安公司清算人職務，並選派麗霖公司為永安公司之
    清算人。麗霖公司於109年4月30日經桃園地院以108年度司
    字第8號民事裁定解任其清算人職務，並選派李岳霖律師為
    永安公司之清算人（原審卷第43至45頁）。
㈥、周子石於106年12月31日死亡，其繼承人為被上訴人。
五、本院得心證之理由：
㈠、按確認法律關係之訴，非原告有即受確認判決之法律上利益
    者，不得提起之，民事訴訟法第247條第1項前段定有明文。
    所謂即受確認判決之法律上利益，係指因法律關係之存否不
    明確，致原告在私法上之地位有受侵害之危險，而此項危險
    得以對於被告之確認判決除去之者而言，故確認法律關係成
    立或不成立之訴，苟具備前開要件，即堪認有受確認判決之
    法律上利益（最高法院42年台上字第1031號判例意旨參照）
    。查麗霖公司主張被上訴人非永安公司股東，其繼承周子石
    之2,000股股份不存在等情，為被上訴人所否認，且永安公
    司現已解散進入清算程序，於108年4月尚有存款768萬7,168
    元、應收帳款40,109萬7,468元及負債32,000萬元，業經永
    安公司提出查核報告影本可稽(本院卷第221至232頁)，足見
    永安公司尚有資產，被上訴人是否為永安公司之股東，自會
    影響麗霖公司於清算程序中依股份比例所能受分派之賸餘財
    產權利，麗霖公司在私法上之地位有受侵害之危險，有必要
    以確認判決予以除去，故麗霖公司提起本件確認之訴，應認
    有確認利益。
㈡、次按當事人主張有利於己之事實者，就其事實有舉證之責任
    ；法院得依已明瞭之事實，推定應證事實之真偽，民事訴訟
    法第277條本文、第282條分別定有明文。又確認法律關係不
    存在之訴，應由主張該法律關係存在者負舉證責任（最高法
    院42年度台上字第170號判決意旨參照）。然經舉證證明之
    事實，或經法院依已明瞭之事實推定之事實，應由否認該等
    事實之人提出相當之反證，否則自難推翻已證明或已推定之
    事實。經查：
  ⒈被上訴人主張周子石於永安公司設立登記時，取得600股股份
    一情，為兩造所不爭執（上開四之㈠所示），堪以認定。麗
    霖公司主張周子石於57年至106年死亡前之期間，有將永安
    公司此600股股份移轉或出質云云，揆諸前開說明，自應由
    麗霖公司就此有利於己之事實負舉證之責，然麗霖公司自始
    未提出任何證據以實其說，委無可採。
  ⒉被上訴人主張永安公司於58年8月20日修正章程進行增資，且
    總發行股票達1萬股等語，為麗霖公司否認，揆諸前開說明
    ，應由被上訴人舉證證明之。 
  ⑴依前開四之㈠、㈡所示，永安公司於57年9月27日設立登記時之
    實收資本額為300萬元，已發行股份總數為3,000股。永安公
    司於59年7月13日為變更登記，所登記之實收資本額為1,000
    萬元，迄至永安公司於80年8月20日遭主管機關撤銷公司登
    記前，永安公司於主管機關登記之發行股份總數均為1萬股
    ，是依民事訴訟法第282條規定，推定永安公司有增資1,000
    萬元之事實。
  ⑵再觀兩造不爭執形式上及實質上真正之永安公司59年5月30日
    修正之公司章程，第5條記載：「本公司資本額新臺幣壹仟
    萬元整，分為壹萬股，每股新臺幣壹仟元，全額發行」、第
    35條記載：「本章程訂立於民國五七年九月九日，第一次修
    正於民國五八年八月二十日，第二次修正於民國五九年五月
    三十日，自呈奉主管官署核准登記後施行」（原審卷第131
    至132頁、本院卷第184頁），堪認永安公司於59年5月30日
    修正公司章程之前，其資本額已從300萬元增加至1,000萬元
    ，發行之股份總數已從3,000股增加為1萬股。又查，永安公
    司於59年5月30日召開之臨時股東會，僅係決議將永安公司
    登記地址變更至桃園縣地址，並將章程所載之設立地址變更
    ，且永安公司於59年7月13日申請變更登記事項亦是將公司
    地址自臺北市變更至桃園縣，其餘登記事項均未變動，此有
    該次股東會決議錄、永安公司變更登記事項表存於永安公司
    登記卷內，並經本院調取該登記卷核閱無訛，可見永安公司
    係於58年8月20日第一次修正公司章程時，決議增加資本額
    至1,000萬元、發行股份至1萬股，故被上訴人此部分主張，
    自屬有據。
  ⑶麗霖公司辯稱：永安公司之公司登記卷內查無58年增資決議
    及斯時股東名簿資料，且依桃園市政府110年5月4日函文表
    示：該公司疑於58年8月20日第1次修正章程時增資，惟本府
    受經濟部中部辦公室移交之旨揭公司登記卷內，並無前開期
    間辦理增資、減資登記資料在卷可稽等語（本院卷第87頁）
    ，可見永安公司無增資至1,000萬元云云。然參酌機關檔案
    保存年限及銷毀辦法規定，檔案保存最長年限為30年，而58
    年距今已超過50年之久，早已逾檔案保存期限，且該登記卷
    係由經濟部中部辦公室移交予桃園市政府，加上永安公司於
    80年間遭主管機關撤銷公司登記，不能排除公司登記卷內資
    料於存檔或移交過程中發生遺失或錯置等問題，無以推翻上
    開業經本院認定58年間增資之事實，麗霖公司所辯不足採認
    。
  ⒊被上訴人主張周子石因永安公司58年增資而取得1,400股股份
    等語，為麗霖公司否認，揆諸前開說明，應由被上訴人舉證
    證明之。
　⑴按私文書之真正，如他造當事人有爭執者，舉證人固應先證
    明其為真正，始有形式上之證據力，民事訴訟法第357條定
    有明文。惟受訴法院於具體個案決定是否適用民事訴訟法第
    277條但書所定公平原則，以轉換舉證責任或降低證明度時
    ，應視各該訴訟事件類型之特性及待證事實之性質，審酌兩
    造舉證之難易、距離證據之遠近、經驗法則所具蓋然性之高
    低等因素，並依誠信原則，定其舉證責任誰屬或斟酌是否降
    低證明度。尤以年代已久且人事皆非之遠年舊事，每難查考
    ，舉證甚為困難。苟當事人之一造所提出之相關證據，本於
    經驗法則及降低後之證明度，可推知與事實相符者，應認已
    盡舉證之責（最高法院107年度台上字第313號判決意旨參照
    ）。
　⑵被上訴人提出之系爭58年股東名簿，經麗霖公司否認真正，
    然依上開四之㈣所示，麗霖公司於桃園地院102年司字第28號
    事件中主張系爭58年股東名簿為真正，並援引為證，麗霖公
    司現否認系爭58年股東名簿真正，違反誠信原則。況且，觀
    系爭58年股東名簿內容（原審卷第101至103頁）與兩造不爭
    執真正之57年股東名簿（原審卷第121頁），二者無論格式
    及記載方式均相同；且系爭58年股東名簿記載：「股款繳納
    日期為58年9月1日」、「股款合計10,000元」、「股數合計
    1,000股」等內容，亦與永安公司於58年8月20日辦理增資並
    發行股份總數1萬股之變更登記事實相符，所載股款繳納日
    期在增資決議後12天左右，與公司增資收取股款之期間相當
    ，可見系爭58年股東名簿並非臨訟偽造。再者，依系爭58年
    股東名簿記載，全體股東12位，分別為周進財、周賴喜蓮、
    許金寬 、許執中、許陳輕雪、周子石、郭美智、王進財、
    陳錫五、林周欣欣、王進貴、歐陽開代，所持股份依序為2,
    000股、425股、600股、2,000股、600股、2,000股、
　　500股、550股、300股、500股、300股、225股，可知新股東
    許陳輕雪因58年增資持有股份600股、原始股東許執中則因 
    58年增資而新增股份1,400股（原股份600股，所持有股份總
    計2,000股）。對照上開四之㈢所示，麗霖公司於100年間取
    得永安公司9分之600股股份，即是來自於許陳輕雪於58年增
    資取得之600股；麗霖公司於100年、102年間透過拍賣程序
    共計取得許執中所有2000股股份（300股+1700股），即是包
    括許執中於58年增資取得之1,400股，益徵系爭58年股東名
    簿之內容係按實際增資狀況記載，綜上，堪認系爭58年股東
    名簿為真正。準此，周子石於58間因增資取得1,400股股份
    。
　⑶至於麗霖公司抗辯永安公司原始股東歐陽開代早於58年7月
　　30日退股，然系爭58年股東名簿卻仍記載歐陽開代為股東並
    繳納股款，足以推翻系爭58年股東名簿之真正云云，並提出
    57年6月17日合約書影本為憑（原審卷第151至157頁）。經
    查，上開合約書固記載歐陽開代願將其所有永安公司全部股
    權讓渡股東周進財、周子石，且於58年7月30日收訖對價等
    情（原審卷第157頁），堪認歐陽開代於58年7月30日已移轉
    其對永安公司股份予其他股東，而與58年股東名簿顯示歐陽
    開代仍為永安公司之股東，持股225股（原審卷第121頁）不
    合，但頂多推斷雙方於58年股東名簿作成前，尚未向永安公
    司申請辦理股東名簿變更事宜，不足以推翻系爭58年股東名
    簿之真正，以及永安公司於58年辦理增資等事實，麗霖公司
    前開所辯，委無可採。另外麗霖公司主張周子石於57年至
　　106年死亡前之期間，有將永安公司1,400股股份移轉或出質
    云云，揆諸首開說明，自應由麗霖公司就此有利於己之事實
    負舉證之責，然麗霖公司自始未提出任何證據以實其說，委
    無可採。
  ⒋綜上，周子石於57年永安公司設立時取得600股股份，再於 5
    8年因增資取得1,400股股份，自58年9月1日起已持有永安公
    司股份總計2,000股。且依上開四之㈥所示，周子石於106年1
    2月31日死亡，其繼承人為被上訴人，是被上訴人因繼承法
    律關係繼承周子石所有永安公司股份2,000股，而為永安公
    司之股東，此為永安公司知悉並於本件訴訟表明不爭執被上
    訴人為永安公司股東（本院卷第327頁）。至於麗霖公司抗
    辯永安公司有發行經主管機關簽證之實體股票，被上訴人未
    提出實體股票，無以證明其為股東身分云云。然按股票係表
    彰股份之證權證券，股份並非因股票之發行而創設，是股東
    行使股東權利，不以提出實體股票為其合法要件。又公司之
    股東死亡後，其繼承人倘已檢附相關證明資料，將繼承之事
    實通知公司，申請變更股東名簿之登記而公司未予變更，或
    公司已知悉繼承之事由時，公司尚不得拒絕該繼承人行使股
    東權（最高法院102年度台上字第1819號民事判決意旨參照
    ）。因此，被上訴人雖未提出實體股票，亦不影響其等已取
    得對永安公司之股東身分及權利義務。
六、綜上所述，上訴人請求確認被上訴人與永安公司間之股東法
    律關係不存在，為無理由，不應准許。原審為上訴人敗訴之
    判決，尚無不合。上訴論旨指摘原判決不當，求予廢棄改判
    ，為無理由。
七、本件事證已臻明確，兩造其餘之攻擊或防禦方法及所用之證
    據，經本院斟酌後，認為均不足以影響本判決之結果，爰不
    逐一論列，附此敘明。
八、據上論結，本件上訴為無理由，依民事訴訟法第449條第1項
    、第463條、第385條第1項前段、第78條，判決如主文。
中　　華　　民　　國　　110 　年　　9 　　月　　14　　日
                    民事第二十一庭
                        審判長法  官  翁昭蓉
                              法  官  鍾素鳳
                              法  官  羅惠雯
正本係照原本作成。
如不服本判決，應於收受送達後20日內向本院提出上訴書狀，其
未表明上訴理由者，應於提出上訴後20日內向本院補提理由書狀
（均須按他造當事人之人數附繕本）。上訴時應提出委任律師或
具有律師資格之人之委任狀；委任有律師資格者，另應附具律師
資格證書及釋明委任人與受任人有民事訴訟法第466 條之1第1項
但書或第2項所定關係之釋明文書影本。如委任律師提起上訴者
，應一併繳納上訴審裁判費。
中　　華　　民　　國　　110 　年　　9 　　月　　14　　日
    　　　　　　　　　　　　　書記官　洪秋帆